臺灣澎湖地方法院刑事判決　　　　　　　100年度重訴字第1號
公　訴　人　臺灣澎湖地方法院檢察署檢察官
被　　　告　沈昱安
選任辯護人　馬陳棠 律師
被　　　告　趙宏謚
選任辯護人　徐文彬 律師
上列被告因殺人等案件，經檢察官提起公訴（99年度偵字第981
號、100年度偵字第25號），本院判決如下：
    主  文
沈昱安犯傷害罪，處有期徒刑壹年；又殺人，處無期徒刑，褫奪
公權終身。應執行無期徒刑，褫奪公權終身。
趙宏謚幫助殺人，累犯，處有期徒刑柒年，褫奪公權伍年，扣案
之生魚片刀壹把沒收。
    事  實
一、趙宏謚曾犯竊盜、毒品、恐嚇等罪，經法院先後判處有期徒
    刑1年6月、4月、10月確定，並定應執行刑為2年6月，於95
    年10月27日執行完畢，仍不知悔改，緣沈昱安於民國99年12
    月21日深夜及翌(22)日凌晨，偕同其表哥顏慶忠（另為不起
    訴處分）、女友薛宇苓及吳毓紜，至澎湖縣馬公市○○路34
    之1號「失控PUB」消費，蘇志德、陳毓仁、高秋斌及鄭元凱
    等一行人亦到場消費，嗣沈昱安等人欲離去時，蘇志德等人
    其中一人，對薛宇玲言語輕浮而稱：「妹妹要走不會跟帥哥
    說再見」、「妹妹你好可愛哦」等語，致沈昱安心生不滿，
    雙方因而發生口角，沈昱安見對方人多勢眾，待薛宇苓、吳
    毓紜先行離去後，立即與顏慶忠各騎乘一台機車至同市○○
    街2巷3號趙宏謚家中，向趙宏謚言明甫在前址與人發生言語
    衝突、遭人欺負，因該PUB為趙宏謚姐姐所開設，要求趙宏
    謚要主持公道，並表示欲借刀返回上址警告並回嗆對方，趙
    宏謚明知生魚片刀尖銳鋒利，足以致人於死傷，竟基於幫助
    沈昱安殺人及傷害之不確定故意，偕同沈昱安至同市第三漁
    港其所有之漁船上，拿取其所有之生魚片刀一把借予沈昱安
    ，供其持刀尋隙。沈昱安於22日凌晨2時45分許持上開生魚
    片刀返回上述PUB，前述過程顏慶忠均尾隨，趙宏謚亦騎車
    尾隨沈昱安、顏慶忠至該PUB後，隨即先行離去。
    沈昱安手持該生魚片刀藏放背後，走進該PUB質問蘇志德等
    一行人：
    「剛才是誰虧我的女朋友？」，雙方旋爆發口角，並在PUB
    大門前方發生肢體衝突，蘇志德先徒手毆打沈昱安，陳毓仁
    亦揮拳擊中沈昱安臉部，致沈昱安臉部受有輕微紅腫傷害（
    沈昱安受傷部分未據告訴），顏慶忠見狀轉身要跑，高秋斌
    乃用手拉扯顏慶忠的外套，並扯下顏慶忠的安全帽（高、顏
    二人均未受傷），顏慶忠立即跑走，並騎機車離去，沈昱安
    遭受蘇志德、陳毓仁之攻擊後明知左胸係人體致命要害部位
    ，竟基於殺人犯意，持前述攜來尖銳鋒利生魚片刀，以右手
    姆指頂住刀柄頭，刀尖朝下之方式握刀，朝蘇志德左胸部致
    命位置猛刺1刀，另外至少再猛刺3刀，造成蘇志德左胸左乳
    頭內側5.5公分和上方1公分處，外觀為9公分長之切割傷，
    此切割傷切開皮膚皮下軟組織及左側第三、四、五肋骨之軟
    骨部分，且切斷左內乳動脈及肋間動脈和靜脈，造成胸腔內
    大出血；左外耳殼中段前側2.5公分切割傷，後側相同部分1
    公分長切割傷；左上臂上段前側、下段前側及左前臂上段前
    外側長度分別切割傷各11、8、8公分切割傷，前兩者略呈縱
    向，後者呈內上外下斜向，三者皆切開皮膚、皮下軟組織及
    部分肌肉；沈昱安同時基於傷害之犯意，以同一方式持刀刺
    陳毓仁之頭部、頸部及背部，致陳毓仁受有頭皮撕裂傷、後
    頸部撕裂傷及上背部擦傷。沈昱安行兇後旋逃離現場，並至
    趙宏謚家中將兇刀返還趙宏謚，陳毓仁經急診縫合14針，蘇
    志德經送往三軍總醫院澎湖分院急救，因傷勢嚴重，再轉送
    高雄榮民總醫院。沈昱安於99年12月22日上午8時40分許，
    自行向警方投案，並帶同警方至趙宏謚住處，扣得前述生魚
    片刀1把。蘇志德經多次開胸手術治療，因胸部切割傷併大
    量內出血，導致低血容休克，後併發多重器官衰竭，延至
    100年1月4日凌晨急救無效，經蘇志德家屬租專機，將蘇志
    德送返澎湖縣馬公市○○路41巷4號住處，於同日上午9時15
    分拔管，於拔管前蘇志德業已死亡。
二、案經陳毓仁告訴由臺灣澎湖地方法院檢察署簽分與蘇志德之
    父蘇文原及兄蘇德成訴由澎湖縣政府警察局馬公分局報告臺
    灣澎湖地方法院檢察署檢察官偵查起訴。。
    理  由
甲、程序方面：
一、按被告以外之人於審判外之陳述雖不符刑事訴訟法第159 條
    之1至之4等條文之規定，而經當事人於審判程序同意作為證
    據，法院審酌該言詞陳述或書面陳述作成時之情況，認為適
    當者，亦得為證據；當事人、代理人或辯護人於法院調查證
    據時，知有刑事訴訟法第159條第1項不得為證據之情形，而
    未於言詞辯論終結前聲明異議者，視為有前項之同意，刑事
    訴訟法第159條之5亦定有明文。本件證人高秋斌、陳毓仁、
    顏慶忠、薛宇苓、吳毓紜、鄭元凱於警訊時所為之陳述，其
    性質雖屬傳聞證據，惟並無符合刑事訴訟法第159條之1至之
    4 等前四條之情形，但其等所為之上開警詢筆錄，本院審理
    時予以提示並告以要旨，且各經檢察官及被告表示意見，當
    事人已知上述筆錄屬傳聞證據，且均未於言詞辯論終結前對
    該等筆錄之證據能力提出異議，依上開規定，其等之證言，
    已擬制同意其有證據能力。
二、按被告以外之人於偵查中向檢察官所為陳述，除顯有不可信
    之情況者外，得為證據，刑事訴訟法第159條之1第2項定有
    明文。查本件證人高秋斌、陳毓仁、顏慶忠、薛宇苓、吳毓
    紜、鄭元凱、洪敏娟於檢察官偵查所述，並無證據顯示檢察
    官在偵查時有不法取供之情形，亦查無證據顯示上開供述有
    顯不可信之情況，依上開說明，其於偵查中之供述具有證據
    能力。
乙、實體方面：
一、訊據被告沈昱安對於前揭事實欄所載因與蘇志德等人發生口
    角，乃向同案被告趙宏謚借用上開生魚片刀後刺殺蘇志德、
    陳毓仁，致蘇志德受有左胸左乳頭內側5.5公分和上方1公分
    處，外觀為9公分長之切割傷，左外耳殼中段前側2.5公分切
    割傷，後側相同部分1公分長切割傷；左上臂上段前側、下
    段前側及左前臂上段前外側長度分別切割傷各11、8、8公分
    切割傷，造成蘇志德大量內出血，導致低血容休克，後併發
    多重器官衰竭，因而死亡，以及致陳毓仁受有頭皮撕裂傷、
    後頸部撕裂傷及上背部擦傷等傷害等事實均坦承不諱；被告
    趙宏謚對於前開時地出借生魚片刀一把予沈昱安供其尋隙等
    情亦坦承不諱，核與告訴人陳毓仁、蘇文原、蘇德成指述情
    節相符，並經證人高秋斌、陳毓仁、顏慶忠、薛宇玲、吳毓
    紜、鄭元凱分別於警訊、偵查或本院審理時證述屬實，且有
    三軍總醫院澎湖分院診斷證明書、急診護理評估單、高雄榮
    民總醫院診斷證明書、澎湖地檢署檢驗報告書、相驗屍體證
    明書、勘（相）驗筆錄、解剖筆錄、病歷影本、法務部法醫
    研究所解剖鑑定書、現場照片、現場平面圖附卷可證，復有
    生魚片刀1把扣案可佐，堪信為實。惟被告等矢口否認有何
    殺人或幫助殺人之犯意，沈昱安辯稱：「我當天只是持刀欲
    嚇唬被害人，因對方很多人衝上來一起打我，我不敵圍毆，
    情急之下揮舞生魚片刀，只是要嚇阻對方，並無致人於死之
    犯意」；被告趙宏謚辯稱：「當天沈昱安來找我時，我在睡
    覺，迷迷糊糊的，他有說他被人欺負，說對方人很多，要向
    我借刀去嚇唬人家，我借刀給他時沒有想到他會拿刀殺人，
    並沒有幫助殺人或傷害之犯意」云云。
二、經查：
（一）被告沈昱安持刀刺殺被害人蘇志德、陳毓仁之源起，乃因
      先前在該PUB內，沈昱安之女友薛宇苓遭人口頭不禮貌，
      雙方發生口角不愉快，沈昱安乃前往被告趙宏謚家中借刀
      返回現場尋隙，根據證人高秋斌、陳毓仁、顏慶忠、薛宇
      苓、鄭元凱等人所述，在雙方第一次發生口角時，蘇志德
      等一行人有男有女約有5、6人（其中鄭元凱於當日凌晨1
      時30分許先行離開該PUB），故被告沈昱安應係在判斷對
      方人數眾多，恐寡不敵眾，始向被告趙宏謚借刀再返回現
      場挑釁蘇志德等一行人；又根據證人高秋斌、陳毓仁、洪
      敏娟所證，被告沈昱安返回現場推門進入該PUB時，並未
      見到沈昱安手中持刀，係待雙方在店外發生肢體衝突時，
      陳毓仁發現自己及蘇志德受傷，始察覺被告沈昱安有持刀
      （見地檢署偵字第981號，頁17-19、78-79；本院100年4
      月27日審判筆錄），故被告沈昱安進入該PUB時，應係將
      該把生魚片刀藏放於背後始不被人查覺。綜以上情節研判
      ，被告沈昱安在與對方發生口角後，因見對方人多勢眾，
      恐寡不敵眾，乃借用殺傷力強大之生魚片刀返回現場，並
      將該刀械藏放背後不讓對方發現，若謂其返回該PUB之目
      的僅係在警告、嚇唬對方，而無傷害、殺害之犯意，自可
      使用球棒、棍棒等武器，何須專程借用生魚片刀？又何須
      將該刀械藏放於背後不讓對方發現？故由其上開行徑應可
      認定被告沈昱安在持刀返回現場時已有使用該把生魚片刀
      致人死傷之犯意。
（二）被告沈昱安雖辯稱因為當時對方很多人衝上來一起圍毆伊
      ，伊情急之下揮舞生魚片刀，不知刺殺到蘇志德甚麼部位
      ，並無致人於死之犯意云云，然根據證人陳毓仁之證詞，
      被告沈昱安當時持刀之方式乃係刀刃朝下，右手拇指頂著
      刀柄頭（見地檢署偵字第981號，頁18；本院100年4月27
      日審判筆錄），而被害人蘇志德所受之傷勢係左胸左乳頭
      內側5.5公分和上方1公分處，外觀為9公分長之切割傷，
      此切割傷切開皮膚皮下軟組織及左側第三、四、五肋骨之
      軟骨部分，且切斷左內乳動脈及肋間動脈和靜脈，造成胸
      腔內大出血；左外耳殼中段前側2.5公分切割傷，後側相
      同部分1公分長切割傷；左上臂上段前側、下段前側及左
      前臂上段前外側長度分別切割傷各11、8、8公分切割傷，
      前兩者略呈縱向，後者呈內上外下斜向，三者皆切開皮膚
      、皮下軟組織及部分肌肉，此有澎湖地檢署檢驗報告書、
      相驗屍體證明書、勘（相）驗筆錄、解剖筆錄、病歷影本
      、法務部法醫研究所解剖鑑定書在卷可佐，是依被告沈昱
      安當時持刀之方式以及被害人所受切割傷之長度及深度加
      以研判，顯非隨意揮舞刀械所能造成之傷害。
（三）殺人與傷害之區別，端視加害人有無殺意為斷，加害人所
      持兇器及被害人受傷部位是否致命要害及其傷痕之多寡、
      輕重情形，均得作為審究其有無殺意之參考資料。本件被
      告沈裕安所持兇器，乃刀刃長約27-28公分、刀刃最寬處
      約4公分、刀柄約長14公分之尖銳生魚片刀，此業經本院
      當庭勘驗載明筆錄無誤，並有尖刀照片附警卷可按。查被
      告沈昱安因與被害人蘇志德等人發生口角，隨即借用銳利
      具有致命殺傷力之尖刀返回現場挑釁，並將刀械藏放身後
      ，可知被告沈昱安顯係決意攻擊被害人以為報復；又在雙
      方發生肢體衝突時，被告沈昱安隨即持該生魚片刀，以緊
      握刀柄之方式朝被告蘇志德胸部之人體要害部位猛刺數刀
      ，切開被害人蘇志德皮膚皮下軟組織及左側第三、四、五
      肋骨之軟骨部分，且切斷其左內乳動脈及肋間動脈和靜脈
      ，可見被告沈昱安當時下手之重，實難謂其無殺人之犯意
      。
（四）根據被告沈昱安、趙宏謚警偵審中之供述，以及證人顏慶
      忠之證詞，被告沈昱安前往趙宏謚家中借刀時，係向趙宏
      謚表示因在該PUB與人發生言語衝突、遭人欺負，而該PUB
      又為趙宏謚姐姐所開設，要求趙宏謚要主持公道，並表示
      欲借刀返回上址警告並回嗆對方，趙宏謚隨即帶同被告沈
      昱安前往第三漁港漁船上取出生魚片刀一把借給被告沈昱
      安，並騎車尾隨沈昱安前往該PUB門口；又根據證人高秋
      斌之證詞，在本件兇殺案發生後，警方到達現場後，高秋
      斌即看到趙宏謚在現場，並問高某發生何事，高某將事情
      經過告知趙某後，趙某即離開現場，被告趙宏謚則供稱：
      「出借生魚片刀於沈昱安後，因見沈某拿到要去跟人嗆聲
      ，我會害怕，所以才會騎車跟在他後面，但到了該PUB 現
      場，因為害怕先離開...後來我去包消夜完回到現場，看
      到我姐姐和很多人在那邊，我看到高秋斌，就問高秋斌發
      生何事」等語。是由以上情節觀之，被告沈昱安在PUB 與
      蘇志德等人發生口角衝突後後，隨即騎車前往趙宏謚家中
      要求其主持公道並借用刀械，可知其二人交情頗深，而被
      告趙宏謚明知被告沈昱安要持刀返回現場尋隙，非但未設
      法勸阻排解，且不由家中取出菜刀、水果刀等刀械出借，
      而係專程騎車前往第三漁港漁船上拿取具有致命殺傷力之
      生魚片刀出借給沈昱安，足證則被告趙宏謚明知被告沈昱
      安持生魚片刀返還現場挑釁，極有可能發生致人死傷之事
      件，卻仍出借殺傷力強大之刀械給予助力，其有幫助殺人
      、傷害之不確定故意，應堪認定；再由趙宏謚於出借刀械
      後仍騎車尾隨沈昱安返回現場，復在現場徘徊多時並探詢
      發生何事，更足徵其對本件之死亡、傷害之結果應有所認
      識，否則何須擔心而跟隨沈昱安並在現場徘徊？是本件雖
      無證據證明被告趙宏謚有參與實行殺人、傷害之行為，或
      與被告沈昱安有殺害、傷害被害人之犯意聯絡，但被告趙
      宏謚在出借生魚片刀於被告沈昱安時有幫助殺人、傷害之
      不確定故意，應無疑問。
（五）綜上所述，被告等所辯，應屬事後卸責之詞，不足採信，
      渠等前揭罪嫌，洵堪認定。
三、刑法上之幫助犯，係對於犯罪與正犯有共同認識，以幫助意
    思，對於正犯資以助力，而未參與犯罪行為之實行者而言。
    核被告沈昱安所為，係分別犯刑法第 271 條第 1 項之殺人
    罪、第 277 條第 1 項之普通傷害罪；被告趙宏謚所為則係
    犯刑法第 30 條第 1 項前段、第 271 條第 1 項、第 277
    條第1項之幫助殺人及幫助傷害罪。查被告趙宏謚曾犯竊盜
    、毒品、恐嚇等罪，經法院先後判處有期徒刑1年6月、4月
    、10月確定，並定應執行刑為2年6月，於95年10月27日執行
    完畢等情，有台灣高等法院被告前案記錄表在卷可佐，其於
    執行完畢後五年內再犯有期徒刑以上之本罪，為累犯，應依
    刑法第47條第1項之規定，加重其刑至二分之一。被告沈昱
    安所犯上開二罪，犯意各別、行為互殊，應分論併罰；被告
    趙宏謚以一幫助行為同時觸犯幫助殺人及幫助殺害罪，係一
    行為觸犯數罪名，為想像競合犯，應從一重之幫助殺人罪處
    斷，並依刑法第30條第2項減輕其刑，且依法先加後減之。
    爰審酌被告沈昱安行兇時雖年僅19歲，但僅因細故即持刀殺
    害被害人，下手頗重，不僅造成被害人死傷之結果，亦對被
    害人家屬造成難以抹滅之傷痛，在民風純樸之澎湖地區，此
    類型之暴力犯罪尚屬罕見，對社會治安及風氣有嚴重不良影
    響，且被告犯後未全部坦承犯行，又未與被害人家屬達成和
    解，被害人家屬至今仍哀痛欲絕，完全無法諒解被告；另被
    告趙宏謚素行不良，有毒品、竊盜等多項前科，仍不思改過
    警惕，出借殺傷力強大之生魚片刀供他人逞兇鬥狠，造成
    本件死傷結果，惡性非輕等一切情狀，依法分別量處如主文
    所示之刑。又被告沈昱安宣告無期徒刑部分，並依刑法第37
    條第1項規定，宣告褫奪公權終身，及依刑法第51條第4款規
    定，定應執行刑為無期徒刑，褫奪公權終身，以資懲處；另
    審酌被告趙宏謚之本案犯罪性質，認有宣告褫奪公權之必要
    ，併依刑法第37條第2項規定，宣告褫奪公權伍年。又扣案
    之生魚片刀一把為被告趙宏謚所有，且為供本件犯罪所用之
    物，爰依刑法第38條第1項第2款諭知沒收。
據上論斷，應依刑事訴訟法第299條第1項前段，刑法第271條第1
項、第277條第1項、第30條第1項前段、第2項、第47條第1項、
第55條、第37條第1項、第2項、第51條第4款、第38條第1項第2
款，判決如主文。
本案經檢察官謝宗甫到庭執行職務
中    華    民    國    100  年    5     月    18    日
                  刑事庭  審判長法  官  管安露
                                法  官  李宛玲
                                法  官  陳順輝
以上正本證明與原本無異。
如不服本判決應於收受判決後10日內向本院提出上訴書狀，並應
敘述具體理由；其未敘述上訴理由者，應於上訴期間屆滿後20日
內向本院補提理由書(均須按他造當事人之人數附繕本)「切勿逕
送上級法院」。
中    華    民    國   100    年    5     月    18    日
                                書記官  林德盛
附錄本件判決論罪科刑法條：
刑法第271條：
殺人者，處死刑、無期徒刑或 10 年以上有期徒刑。
前項之未遂犯罰之。
預備犯第 1 項之罪者，處 2 年以下有期徒刑。
刑法第277條：
傷害人之身體或健康者，處 3 年以下有期徒刑、拘役或 1 千元
以下罰金。
犯前項之罪因而致人於死者，處無期徒刑或 7 年以上有期徒刑
；致重傷者，處 3 年以上 10 年以下有期徒刑。